臺灣高等法院民事判決　　　　　　　　100年度訴更(二)字第1號
原　　　告　陳水扁
訴訟代理人　顧立雄律師
　　　　　　吳典倫律師
被　　　告　李慶元
訴訟代理人　蔡文玉律師
複代　理人　王莊偉
上列當事人間損害賠償事件，由刑事庭移送前來，經最高法院第
二次發回更審，本院於中華民國100年7月12日言詞辯論終結，茲
判決如下：
    主  文
被告應將如附件所示之道歉聲明，以十六號字體及半版篇幅（二
十六公分乘以三十五點五公分）刊登於中國時報、聯合報、自由
時報、工商時報之全國版頭版各壹天。
原告其餘之訴駁回。
訴訟費用（含發回前第三審訴訟費用）除確定部分外，由被告負
擔二分之一，餘由原告負擔。
    事實及理由
一、原告主張：被告於民國89年 3月間，明知伊為第10屆總統選
    舉候選人，竟散佈文字，指摘足以毀損伊名譽之事，及意圖
    使伊不當選，於同年月 5日在台北市議會內召開記者會，發
    表其與訴外人李敖合著之「陳水扁的真面目」一書（下稱系
    爭書籍），並於同年月十日由李敖出版社出版、銷售。而系
    爭書籍第 9單元：「他的愛－擁抱阿珍是如此痛苦？」（下
    稱系爭文章）係由被告單獨負責撰寫，文中惡意指摘、傳述
    伊與女性助理、專屬女化妝師及訴外人金素梅有外遇，猶對
    外粉飾虛構伊與配偶吳淑珍間仍鶼鰈情深，藉此騙取選民支
    持等不實之事，足以毀損伊之名譽，致生損害於伊等情。爰
    依侵權行為之法律關係，求為命被告應將如附件一所示之道
    歉聲明，以十六號字體及半版篇幅（26公分乘以35.5公分）
    刊登於中國時報、聯合報、自由時報、工商時報之全國版頭
    版各一天之判決（原告請求被告應就系爭書籍第10單元毀損
    名譽之道歉聲明刊登於報紙，業經本院前審判決敗訴，未據
    原告聲明不服，已告確定）。
二、被告則以：本件刑事僅起訴被告於89年3月5日第10屆總統選
    舉期間召開記者會發表系爭書籍，認有妨害原告名譽及違反
    總統、副總統選舉罷免法等情，並不及於其他之出版及銷售
    行為，故縱有其他出版或銷售行為，亦不在本件得附帶提起
    民事訴訟之範圍。況伊當時擔任台北市議會第 8屆議員，僅
    係應訴外人李敖邀稿撰寫文章，收取微薄稿費，其後關於系
    爭書籍之新書發表會、出版及販售等事項均非伊所能決定，
    且89年3月5日記者會係出版社為促銷發表「李遠哲的真面目
    」及系爭書籍所召開，伊則僅應邀列席而已。系爭文章敘及
    原告有外遇流言，皆係引用其他媒體之報導，均非被告憑空
    自行虛捏，被告就該傳聞已盡查證義務，且所述內容屬於可
    公評之範圍內，發表善意言論，就該傳聞加以臧否評論，以
    表達個人意見，並無妨害原告名譽之故意或過失。且系爭文
    章中已敘明有關該外遇係屬傳聞，並特別說明該傳聞尚待求
    證，並非報導肯定之事實，自難科以被告任何民事責任。又
    伊僅係單純投稿行為，縱認涉及侵權行為，亦應認被告於投
    稿行為完成時侵權行為即告終了，原告於89年3月9日委請律
    師對被告提起刑事告訴，至遲於當時即已知悉本件損害及賠
    償義務人，卻遲至94年 1月11日始提起本件訴訟，其請求權
    已罹於 2年時效而消滅。至於第三人事後之銷售行為，屬另
    一侵權行為，且與伊無關等語，資為抗辯（被告反訴部分業
    經第一次發回前最高法院判決駁回上訴確定）。
三、查系爭書籍為被告與訴外人李敖合著，於89年3月5日在台北
    市議會內舉行之新書發表會對外發表，隨即於89年 3月10日
    出版並於全國各地銷售之事實，為兩造所不爭，復有系爭書
    籍（外放）及聯合報、中國時報、自由時報、民眾日報89年
    3月6日剪報可稽（見本院訴字卷第68- 71頁），堪信為真實
    。
四、原告主張，被告於系爭文章中惡意指摘、傳述伊與女性助理
    、專屬女化妝師有外遇，猶對外粉飾虛構伊與配偶吳淑珍間
    仍鶼鰈情深，藉此騙取選民支持等不實之事，足以毀損伊之
    名譽，應依侵權行為法律關係，負回復伊名譽之損害賠償責
    任等情，為被告所否認，並以前揭情詞置辯。經查：
  (一)按發表評論意見與陳述事實性質不同，前者重在表達言論者
    主觀之認知、感想或觀念，後者重在描述客觀事物之內容、
    態樣。易言之，前者，言論之目的重在藉由其所發表之言論
    ，說服閱聽者接受其所傳達屬於言論者本身之認知、感想或
    觀念，所為言論是否被閱聽者接受，亦為閱聽者對為言論者
    之人格（例如能力、信用、知識等）評價問題，該背景事件
    之真實與否，並非閱聽者所重視。至於後者，言論之目的重
    在說服閱聽者接受其所描述之事物為真實，因此，閱聽者就
    涉及該事物之人、事、時、地、行為等內容之認識或評價，
    即會受言論者之影響。因此，於評論意見之表達，與事實之
    陳述，對於閱聽者而言，即有不同效應。對於涉及該事物之
    第三人所生影響，亦有不同。故對於言論者所發表之評論意
    見或事實陳述，自應適用不同之法律原則處理。要言之，評
    論意見之發表，有助於對同一事物進行多角度觀察、認識與
    解釋，對於該背景事件當事人可能發生之危害，通常較為輕
    微，故法律對於善意發表適當評論之人應予更大限度之保護
    。反之，事實之陳述，固亦有助於真相之發現，但非真實之
    陳述，極易使事件有關之人受到危害，因此，法律必須就陳
    述事實之言論自由與事件當事人權利保護（尤其名譽、信用
    等與社會評價有關之權利）間，取得平衡。倘行為人所述事
    實足以貶損他人之社會評價而侵害他人名譽，而行為人未能
    證明所陳述事實為真，縱令所述事實係轉述他人之陳述，如
    明知或可得而知他人轉述之事實為虛偽或未經相當查證即公
    然轉述該虛偽之事實，仍構成故意或過失侵害他人之名譽，
    應負侵權行為損害賠償責任。意見與事實混合時，則應分別
    判斷，若陳述事實為真實時，應就其意見表達認定是否具不
    法性。反之，若陳述者不能證明為真或未盡善良管理人之查
    證義務，則應負侵害他人名譽的責任（王澤鑑著，人格權保
    護的課題與展望(三)人格權的具體化及保護範圍(4)名譽權）。
  (二)系爭文章記載：「其實，陳水扁擔任市長期間，到底多次去
    港、澳、新加坡幹了啥事？傳聞甚多，包括嫖賭、搞彩券、
    還是會情婦？虛虛實實，陳水扁直到八十九年間參選總統都
    沒有完整對外說清楚。坦白說，真實而感性的愛情、奮鬥故
    事，最後贏得選民的傾心支持，但阿扁團隊的這類訴求逐漸
    喪失作用，主因還是在於陳水扁與吳淑珍的真情世界，及婚
    姻關係發生變化。」（見系爭書籍第136頁第8行至第13行）
    「阿扁團隊在選戰打夫人牌的效果，日益遞減的原因，應追
    訴陳水扁在八十三年底選台北市長前的一個『外遇』，當時
    陳水扁是立委，而『外遇』的對象是其助理。此一事件的內
    情與過程，包括陳水扁、吳淑珍週遭的人，以及警界部分人
    士，知之甚詳。」（見系爭書籍第137頁第4行至第7行）「
    而這位陳水扁『外遇』的女主角，就是這十九位助理之一。
    在這裡，筆者基於保護女性及尊重女權的考量，不批露其姓
    名。而唯一能透露的是這位助理是女性，以及小陳水扁十多
    歲。在當時，陳水扁有『外遇』，連吳淑珍都警覺到了，並
    著手抓『外遇』的行動，結果終被吳淑珍逮著，而協助吳淑
    珍抓陳水扁外遇的是當時的台北市松山分局長陳衍敏。」（
    見系爭書籍第137頁第11行至第138頁第 2行）。「這段過程
    說明中，很明顯的為陳水扁『隱匿』了很多情節，比如，接
    到『騷擾』電話的應是陳水扁家人，包括吳淑珍，而非陳水
    扁本人，因為陳水扁沒有理由聽不出自己聘用的助理聲音。
    再者，女助理如果來電談公事，根本沒有『騷擾』問題，而
    白天在辦公室就可以與陳水扁接觸到的女助理，何需利用晚
    上打電話到有婦之夫的陳水扁家『騷擾』，表達愛慕之意？
    事情有這麼簡單嗎？有過外遇經驗的人應能立刻體會其中的
    虛實。」（見系爭書籍第139 頁第1行至第6行）「從陳衍敏
    升官三級跳，到力挺陳衍敏操守，陳衍敏如無大恩於陳水扁
    ，有可能嗎：而吳淑珍抓陳水扁『外遇』一事，光陳衍敏一
    個人閉嘴是沒有用的。當初協助『辦案』的陳衍敏部屬可不
    會都是啞吧」（見系爭書籍第140 頁第6行至第8行）「解讀
    成『騷擾』也好，『外遇』也好，總之，女助理事件讓陳水
    扁與吳淑珍的感情出現裂痕。這些裂痕也偶而傳入其民生社
    區鄰居的耳朵裡。其鄰居透露，深夜阿扁家曾多次傳出不小
    的吵架聲」（見系爭書籍第140 頁第11行至第13行）「一個
    人越想將夫妻的感情塑造成神仙眷侶，越會讓人發現其中的
    虛假，這就是陳水扁推輪椅效應逐漸失效的主因。而事實上
    ，儘管陳水扁一再否認，仍然在陳水扁擔任市長期間，該位
    涉及傳出『外遇』的女主角，從國外進修回國，陳水扁一度
    想將她安置在市政府工作，但仍遭吳淑珍出面制止。該位女
    主角只得再度出國，一說人在新加坡，一說在澳門。傳說已
    懷孕生子，但陳水扁極力否認。」（見系爭書籍第141頁第4
    行至第 9行）「而陳水扁擔任台北市長後的『外遇』傳聞，
    還不止這位女助理，…而陳水扁擔任市長及參選總統的專屬
    女化妝師，也被圈內人傳出是陳水扁的『情婦』，而吳淑珍
    並不知情。當然，女化妝師與陳水扁有『手部』與『臉部』
    的『接觸』機會，長期下來，是容易讓人誤解，但傳聞是否
    屬實，只有靠吳淑珍去求證了。」（詳系爭書籍第 141頁第
    10行至第14行）「有人認為，吳淑珍不幸在七十四年十一月
    因故下半身癱瘓，正值英年的陳水扁要戰勝『七情六慾』確
    屬不易，終究陳水扁也是凡人。」（見系爭書籍第142頁第1
    行至第 2行）「但陳水扁始終否認，不願誠意面對問題。」
    （見系爭書籍第142頁第7行）「八十九年初的總統大選，電
    視廣告中，又看到了陳水扁推著吳淑珍輪椅的背影，是那麼
    的悲情、那麼的堅毅、那麼的善待女人。但在這背影的背後
    ，有多少吳淑珍不敢流出眼淚的心酸？又有多少陳水扁擁抱
    阿珍的無奈與痛苦？」（見系爭書籍第142頁第10行至第13
    行），而夫妻之一方於婚姻關係存續中是否遵守夫妻間之忠
    貞義務，在我國社會常係作為評價他人品格是否高尚、完整
    之依據之一，此就總統選舉之候選人而言尤甚。是被告於89
    年 3月間第10屆總統、副總統競選期間，撰寫系爭文章發表
    ，以上述文字指摘原告有外遇，違反夫妻間之忠貞義務，猶
    對外粉飾虛構其與配偶吳淑珍間仍鶼鰈情深，藉此騙取選民
    支持等情，衡諸社會通常觀念，依其文字觀察，確足使一般
    社會大眾對原告產生負面之印象與評價，足以貶損原告之名
    譽。是應審酌者，乃被告之行為是否具前述之不法性。茲分
    述如下：
  1.關於系爭文章所述原告與其女助理部分：
  (1)系爭文章前述：「其實，陳水扁擔任市長期間，到底多次去
    港、澳、新加坡幹了啥事？傳聞甚多…但阿扁團隊的這類訴
    求逐漸喪失作用，主因還是在於陳水扁與吳淑珍的真情世界
    ，及婚姻關係發生變化。」等語，固為被告主觀評論原告競
    選團隊訴求原告與配偶吳淑珍間鶼鰈情深之競選手法，惟該
    評論係本於其後所敘述原告有外遇之事實陳述為基礎，自仍
    應考慮事實之真偽，非謂其屬意見之評論即無須負責。被告
    雖辯稱引據訴外人董智森所著「台北經驗—陳水扁—一位資
    深記者的私人筆記」云云（下稱「台北經驗」一書），惟查
    ，「台北經驗」一書，其中關於「屬意陳衍敏擔任警局督察
    長」部分係記載：「…另一種說法是陳水扁在擔任立法委員
    期間，創立民進黨次級團體『正義連線』，除弊肅貪贏得聲
    名，卻也引起立委辦公室一名女助理的好感與愛慕，這名女
    助理常在晚上打電話到陳水扁家『騷擾』，陳水扁有苦難言
    ，報警後，陳衍敏乃安排布線設計，有一晚，女助理又打電
    話來『騷擾』，陳水扁家人虛以委蛇，陳衍敏帶著陳水扁循
    電話局系統，火速趕到打電話人處，赫然發現是女助理，據
    說，陳水扁知道是怎麼一回事，當場掉頭就走，全案雖偵破
    ，松山分局卻也沒有進一步處理，陳衍敏更絕口不對外提起
    ，保持陳水扁的顏面，否則外界一定會繪聲繪影的傳出陳水
    扁『一定』和女助理有染的傳聞，影響形象。…這些說法警
    界言之鑿鑿，但陳水扁都予以否認。」等語，有該書內容節
    錄在卷可稽（見台灣台北地方法院92年度訴字第 136號刑事
    卷，下稱刑事一審卷，第 194頁）。參以證人董智森亦證稱
    ：「（「台北經驗」一書中提到陳水扁女助理常打電話到陳
    水扁家騷擾，『騷擾』一詞，請具體說明？）只是單純打電
    話，但是陳水扁家人認為是騷擾，而且打電話來都常不出聲
    。」「（書中提到全案偵破是何意？）有抓到騷擾的人」「
    （書中所載『據說陳水扁知道這是怎麼回事』是指）陳水扁
    知道這個女助理喜歡他的意思」等語（見刑事一審卷頁181
    、182、185、186 頁），足見「台北經驗」一書上開內容僅
    係記載原告遭其女助理騷擾，並未提及原告與該名女助理有
    外遇之事，亦未提及該名女助理年紀，及原告與吳淑珍因此
    感情出現裂痕，而常起勃谿等情。且訴外人董智森於被告所
    涉違反選舉罷免法刑事案件審理中到庭證稱：「（被告在寫
    「陳水扁的真面目」之書時，曾否向你查證過有關女助理打
    電話來騷擾這件事情？）無。我不知道他在寫這本書。」「
    （你有將陳水扁與女助理有婚外情之事告知被告？）無。」
    等語（見刑事一審卷第182、187-188頁），堪認董智森於被
    告撰寫系爭文章時，從未告知被告有關原告與女助理間有外
    遇之事，自難認被告已盡查證義務。
  (2)雖董智森另證稱：「當時新聞圈都在流傳，陳水扁想安排她
    （指該名女助理）到市府工作，但是被吳淑珍反對…聽說是
    女助理跟陳水扁有婚外情，後來陳水扁對女助理不理不睬，
    所以女助理才打電話來騷擾」等語（見刑事一審卷第180、1
    84頁），然被告前揭文字係稱「應追訴陳水扁在八十三年底
    選台北市長前的一個『外遇』，當時陳水扁是立委，而『外
    遇』的對象是其助理。此一事件的內情與過程，包括陳水扁
    、吳淑珍週遭的人，以及警界部分人士，知之甚詳。」「而
    這位陳水扁『外遇』的女主角，就是這十九位助理之一。在
    這裡，筆者基於保護女性及尊重女權的考量，不批露其姓名
    。而唯一能透露的是這位助理是女性，以及小陳水扁十多歲
    。在當時，陳水扁有『外遇』，連吳淑珍都警覺到了，並著
    手抓『外遇』的行動，結果終被吳淑珍逮著，而協助吳淑珍
    抓陳水扁外遇的是當時的台北市松山分局長陳衍敏。」「解
    讀成『騷擾』也好，『外遇』也好，總之，女助理事件讓陳
    水扁與吳淑珍的感情出現裂痕。這些裂痕也偶而傳入其民生
    社區鄰居的耳朵裡。其鄰居透露，深夜阿扁家曾多次傳出不
    小的吵架聲」「而事實上，儘管陳水扁一再否認，仍然在陳
    水扁擔任市長期間，該位涉及傳出『外遇』的女主角，從國
    外進修回國，陳水扁一度想將她安置在市政府工作，但仍遭
    吳淑珍出面制止。該位女主角只得再度出國，一說人在新加
    坡，一說在澳門。傳說已懷孕生子…」等情，已明確指稱原
    告與女助理有外遇情事，屬事實陳述，本得證明真實與否，
    縱其所述事實係轉述他人之陳述，然其既未證明所轉述之事
    實為真實或證明已盡查證義務，仍不得免責。是其辯稱係引
    用其他媒體之報導，或係引述新聞圈內長期以來之流言，而
    為適當之評論云云，自不可採。
  (3)證人即台北市政府警察局松山分局前任民防大隊副大隊長張
    茂松在上開刑事案件審理中到庭證稱：「當時我擔任民防大
    隊副大隊長時，當時民防大隊的其他副大隊長、記者等多人
    常到我家，他們喜歡談政治八卦，可能在閒談中有人談過（
    陳水扁外遇之事），但我不記得是誰說的」「事隔多年，我
    不記得（當他們談論時，被告是否曾經在場），但被告確實
    經常到我家，但究竟在什麼樣的場合、時間到我家，我不記
    得」「當時應該有談到說與化妝師比較親密，但是否已提及
    外遇，我無法確定」等語等語（見刑事一審卷第248、249頁
    ），則依上開證詞，已難認定證人張茂松曾轉述原告與其女
    助理外遇之事予被告。又依被告所提89年間被告之妻與張茂
    松之對話錄音帶內容內容：「李妻：你那時候聽到他們講的
    是那一個助理，什麼名字啊？張：那個時候他也沒講助理啊
    。…李妻：都沒有講名字？張：對，就講了那時候婚外情的
    事情，然後就是陳衍敏把這件事喔，把它處理得很滿意這樣
    子。…李妻：沒有曝光出來？張：對。妳最近講說他的助理
    ，我們才知道是助理…」（見刑事更(二)審卷第56、82頁）。
    可見張茂松係經被告之妻告以原告外遇對象是女助理，自無
    從成為被告撰文當時引述之消息來源，遑論被告之妻係於被
    告發表系爭文章之89年間始與張茂松為上開對話，亦難認被
    告於撰文前曾向張茂松進行查證。
  (4)雖89年3月2日中國時報第5版報導：「… 舉凡『阿扁交女朋
    友』、『阿扁在外面生小孩』種種『傳聞』，任憑幕僚說破
    嘴，還抵不過吳淑珍一句：伊在外面做什麼，我攏知」「我
    每天都要檢查伊的內衣褲」等語（見刑事一審卷第 197頁）
    。時報周刊第1149期報導：「林瑞圖雖然沒有公開丟出陳水
    扁在新加坡『偷生子』的『傳聞』，但是記者們私底下都聽
    過類似的八卦…有關外界『傳言』，陳水扁在外生子一事，
    吳淑珍也開玩笑提到。她說，陳水扁在當市議員的時候，有
    一次她三更半夜接到一通電話，對方說他妹妹懷了阿扁的孩
    子。可是當她追問：『你是誰？』時，對方卻連忙把電話掛
    掉。」等語（見刑事一審卷第199-200頁）。美華報導第435
    期載有：「當年陪同吳淑珍『捉姦』的松山分局長陳衍敏因
    為『口風緊』表現良好，獲得陳水扁信賴，當上市長後，破
    格晉升為督察長。事實上，這個故事在坊間流傳了很多年，
    關鍵就在沒有第三者現身，對阿扁的殺傷力微乎其微。」等
    語（見刑事一審卷第201頁）。89年 2月21日聯合晚報第2版
    則報導：「陳水扁說，他聽說立委林瑞圖明天準備開記者會
    抹黑他，說他在新加坡交女友生小孩。」等語（見刑事一審
    卷第 203頁）。上述聯合晚報刊載內容，並未敘及外界有流
    傳原告外遇之傳聞，至於中國時報、時報周刊及美華報導之
    內容雖均敘及坊間傳聞原告外遇之事，美華報導甚至以吳淑
    珍「捉姦」之說法加以報導，惟均未具體陳述原告外遇之對
    象為其女助理及相關細節，且均明確予以界定為傳聞或傳言
    ，美華報導亦表示「沒有第三者現身」等語（見刑事一審卷
    第 201頁），較諸被告於系爭文章中明確指稱原告與其女助
    理有外遇情事，顯不相同。況縱前開報導內容不實，亦係該
    等報導是否侵害原告名譽權之問題，被告自不能以其所述事
    實係轉述前開報導，即解免其對事實陳述真實與否之證明及
    為合理查證義務。
  (5)被告於系爭文章前揭關於原告與女助理外遇一節所為事實陳
    述不能證明為真，且未盡查證義務，即具侵害名譽權之不法
    性，則其另本於前開不實陳述所為之意見評論「…但阿扁團
    隊的這類訴求逐漸喪失作用，主因還是在於陳水扁與吳淑珍
    的真情世界，及婚姻關係發生變化。」「這段過程說明中，
    很明顯的為陳水扁『隱匿』了很多情節，比如，接到『騷擾
    』電話的應是陳水扁家人，包括吳淑珍，而非陳水扁本人，
    因為陳水扁沒有理由聽不出自己聘用的助理聲音。再者，女
    助理如果來電談公事，根本沒有『騷擾』問題，而白天在辦
    公室就可以與陳水扁接觸到的女助理，何需利用晚上打電話
    到有婦之夫的陳水扁家『騷擾』，表達愛慕之意？事情有這
    麼簡單嗎？有過外遇經驗的人應能立刻體會其中的虛實。」
    「從陳衍敏升官三級跳，到力挺陳衍敏操守，陳衍敏如無大
    恩於陳水扁，有可能嗎？而吳淑珍抓陳水扁『外遇』一事，
    光陳衍敏一個人閉嘴是沒有用的。當初協助『辦案』的陳衍
    敏部屬可不會都是啞吧」「一個人越想將夫妻的感情塑造成
    神仙眷侶，越會讓人發現其中的虛假，這就是陳水扁推輪椅
    效應逐漸失效的主因。」等語，依前揭說明，亦具侵害原告
    名譽權之不法性。
  2.關於系爭文章所述原告與其專屬化妝師部分：
  (1)被告於系爭文章中敘及：「…而陳水扁擔任市長及參選總統
    的專屬女化妝師，也被圈內人傳出是陳水扁的『情婦』…」
    等語（見系爭書籍第 141頁），雖係以「傳出」之用語表示
    其來源係傳聞所得，惟證人張茂松在上開刑事案件審理中係
    證稱：「當時應該有談到說與化妝師比較親密，但是否已提
    及外遇，我無法確定」等語（見刑事一審卷第148、149頁）
    ，是依證人所述，其僅稱與化妝師比較親密，並未稱其為原
    告之情婦，並不能證明圈內確有該化妝師為原告情婦之傳言
    ，且依前開說明，縱令被告所述係轉述張茂松或他人之陳述
    ，如未經相當查證即公然轉述虛偽之事實，仍不得免責。被
    告迄未證明其此部分之事實陳述為真實，亦未證明已就此部
    分作合理查證，自難謂無不法。
  (2)雖被告就此部分在系爭文章評論敘述：「…當然，女化妝師
    與陳水扁有『手部』與『臉部』的『接觸』機會，長期下來
    ，是容易讓人誤解，但傳聞是否屬實，只有靠吳淑珍去求證
    了。」（見系爭書籍第141頁），惟觀其前後文義所稱：「
    …當然，女化妝師與陳水扁有『手部』與『臉部』的『接觸
    』機會，長期下來，是容易讓人誤解」該意見評論本於前開
    情婦之傳聞而強調因為 2人有手部與臉部之接觸，長期下來
    當然容易讓人誤會，顯然引導讀者肯定前述專屬女化妝師為
    原告情婦之說法，並陳稱原告配偶應自負澄清之責。就一般
    受領人之理解，實係肯認情婦之說詞，自不足對上開事實陳
    述為澄清之效果，仍應負侵害名譽權之責。
  3.關於系爭文章所述原告與訴外人金素梅部分：
    被告於系爭文章中提及：「而陳水扁擔任台北市長後的『外
    遇』傳聞，還不只於這位女助理，另有一說是藝人金素梅，
    但金素梅已公開否認；」等語（見系爭書籍第 141頁），依
    該段文字觀之，係陳述原告於擔任市長後，外遇傳聞有訴外
    人金素梅，但金素梅已公開否認之事實，參以被告提出卷附
    之第 149期時報週刊報導稱：「其實早在前年底，…本刊曾
    經到市長官邸訪問吳淑珍，當時吳淑珍曾主動提及金素梅。
    當時她說，有一次陳水扁主動告訴她，外面有人在傳他跟金
    素梅，大概是說：某年、某月、某日、某時，曾經看到他和
    金素梅手牽手從『大富豪』酒店一起走出來。」另美華報導
    第 435期報導稱：「在色的方面，陳水扁曾經幾度被外界流
    言掃到，包括…藝人金素梅在內，…最近，宋系大將邱毅強
    烈暗示阿扁與金素梅有曖昧關係…」翡翠雜誌第 516期亦報
    導稱：「近來…傳出陳水扁的小老婆是知名女星金素梅的傳
    聞，這傳聞其實存在已久，也跟台北市議會與台北市政府的
    『酒風興盛』有關。國民黨台北市黨部曾接獲一份『線報』
    ，指某晚有黨務人員無意間看見陳水扁與知名女星金素梅一
    同出現在南京東路 3段的『富爺酒店』中，因而金素梅是陳
    水扁的『愛人說』於是產生。」等（見刑事一審卷第211、
    214、215、218 頁），足證有關金素梅之傳聞早已流傳多年
    ，且原告及配偶吳淑珍亦均自承有此聽聞，並經多家平面媒
    體加以報導，是被告前所謂有此傳聞一節，應非虛妄。況系
    爭文章僅略謂﹕「另有一說是金素梅，但金素梅已公開否認
    」寥寥二語，尚不足使讀者認為原告確與金素梅有外遇情事
    ，難認因此致社會大眾對原告產生負面之印象與評價，而足
    以貶損原告之名譽。
  4.以上系爭文章所述原告與女助理、與化妝師外遇部分之事實
    陳述，均不能證明為真，被告亦未盡合理查證義務，則其本
    於前開事實所為評論：「有人認為，吳淑珍不幸在七十四年
    十一月因故下半身癱瘓，正值英年的陳水扁要戰勝『七情六
    慾』確屬不易，終究陳水扁也是凡人。」「但陳水扁始終否
    認，不願誠意面對問題。」「八十九年初的總統大選，電視
    廣告中，又看到了陳水扁推著吳淑珍輪椅的背影，是那麼的
    悲情、那麼的堅毅、那麼的善待女人。但在這背影的背後，
    有多少吳淑珍不敢流出眼淚的心酸？又有多少陳水扁擁抱阿
    珍的無奈與痛苦？」等語，或在加強前開陳述之可信度，或
    在評論原告對外粉飾與配偶間仍鶼鰈情深，藉此吸引選票等
    ，自非以善意所發表之適當評論，即具侵害他人名譽之不法
    性。
  (三)次按，所謂過失，乃應注意能注意而不注意即欠缺注意義務
    之謂。構成侵權行為之過失，係指抽象輕過失即欠缺善良管
    理人之注意義務而言。本件被告自陳具有從事政治工作多年
    之經歷，當知指摘政治人物未遵守夫妻忠貞義務而有外遇情
    事，將足以貶損該政治人物之人格，使支持者或一般民眾唾
    棄其行為。是系爭文章前揭陳述原告外遇部分，足以生損害
    於原告之名譽，當為被告所可得而知，其仍遽予撰文發表，
    自有應注意而未注意之過失。
  (四)復按，侵權行為損害賠償責任規範之目的乃在於防範危險，
    凡因自己的行為致有發生一定之危險時，即負有防範危險發
    生之義務，因其不防範，致他人權利受損害，其不作為與損
    害發生之間即有因果關係，應負不作為侵權行為損害賠償責
    任。按名譽權與人格之存在，有不可分關係。只須人格存在
    ，其名譽權即存在，每次之名譽權侵害，均足使被害人發生
    一次精神痛苦。名譽權亦不因受不法侵害後即失其存在，致
    不成為後續侵害行為之對象，此與財產權被侵害致滅失，不
    會重複發生損害者不同（於無權占有他人不動產之場合，係
    侵害所有權之占有、使用權能，於所有權存在之情形，該權
    能係源源不斷發生，故持續無權占有他人不動產者，即持續
    發生侵權行為，若侵害他人不動產致滅失者，其所有權因被
    侵害而滅失，即不可能再成為被侵害之客體）。故加害人持
    續為侵害同一人之名譽權之侵權行為者，被害人之損害賠償
    請求權亦陸續發生，其請求權消滅時效期間應分別自每次侵
    害行為完成時起算。本件原告係於89年3月9日委請律師對被
    告提起刑事告訴，有刑事告訴狀可憑（見台灣台北地方法院
    檢察署89年度他字第951號違反選舉罷免法偵查卷第1頁），
    而其至94年1月11日提起本件訴訟（見本院附民卷第1頁），
    則被告抗辯自原告起訴日起回溯2年，即92年1月10日前開記
    者會發表系爭書籍部分之請求權已罹於 2年時效而消滅等語
    ，固非無據。然被告所合著之系爭書籍於89年3月5日對外發
    表，隨即於同年月10日出版、販售，已如前述；而原告主張
    系爭書籍迄99年6月6日仍在市面上流通，為被告所不爭執（
    見本院更(一)卷第97頁背面），並有原告先後於93年2月9日、
    94年11月25日購書之統一發票（見本院訴字卷第74、94頁）
    附卷可證，是系爭文章對原告名譽權之侵害仍屬繼續，被告
    雖辯稱，本件係由李敖主動邀稿後，伊如期交稿，只賺取微
    薄稿費，嗣後之出版、發行、販售等行為即均與伊無關云云
    。然查，被告與李敖於89年3月5日在台北市議會召開記者會
    發表系爭書籍時，系爭書籍已經存在，此有現場照片及報導
    圖片出現系爭書籍，以及被告於發表會中對於系爭書籍內容
    之介紹可稽（見本院刑事重上更(三)字卷第75頁、本院卷第77
    頁），足認被告係基於使系爭文章流傳市面之目的，授權使
    用系爭文章加以出版。則被告因自己行為致侵害原告名譽權
    之文章流通市面，而發生原告之名譽權隨著系爭書籍之流通
    與銷售，不斷受到侵害之危險，依前開說明，被告對於此項
    危險即負有防範發生之義務。詎被告未採取任何行動加以防
    範，任由系爭文章伴隨系爭書籍在市面上流通銷售，致原告
    名譽權因系爭文章內容所受之侵害不斷發生，被告仍應就其
    不作為負侵權行為損害賠償責任。此部分為92年 1月10日後
    之侵權行為，自尚未罹於時效。
  (五)另按，名譽被侵害者，得請求回復名譽之適當處分，民法第
    第195條第1項後段定有明文。本院審酌原告曾任總統，具有
    全國性知名度，系爭書籍仍於市面上流通，有網路書店廣告
    可稽（見本院卷第73頁），自有經由刊登廣告周知以為澄清
    必要，原告就此部分請求被告將如附件所示之道歉聲明，以
    16號字體及半版篇幅（26公分乘35.5公分）刊登於中國時報
    、聯合報、自由時報、工商時報之全國版頭版各 1天，以回
    復其名譽，核為適當，應予准許。原告請求登載附件一「道
    歉聲明」內容逾此部分，則屬無據。
五、綜上所述，原告依據侵權行為之法律關係，請求被告將如附
    件所示之道歉聲明，以16號字體及半版篇幅（26公分乘35.5
    公分）刊登於中國時報、聯合報、自由時報、工商時報之全
    國版頭版各 1天，為有理由，應予准許；至其逾此範圍之請
    求，為無理由，應予駁回。
六、兩造其餘之攻擊或防禦方法及未經援用之證據，經本院斟酌
    後，認為均不足以影響本判決之結果，爰不再逐一論駁，併
    此敘明。
七、本件原告之訴為一部有理由、一部無理由。依民事訴訟法第
    79條，判決如主文。
中    華    民    國   100    年    7     月    26    日
                    民事第十一庭
                        審判長法  官  呂太郎
                              法  官  徐福晉
                              法  官  詹文馨
正本係照原本作成。
如不服本判決，應於收受送達後20日內向本院提出上訴書狀，其
未表明上訴理由者，應於提出上訴後20日內向本院補提理由書狀
（均須按他造當事人之人數附繕本）上訴時應提出委任律師或具
有律師資格之人之委任狀；委任有律師資格者，另應附具律師資
格證書及釋明委任人與受任人有民事訴訟法第466條之1第1項但
書或第2項（詳附註）所定關係之釋明文書影本。
中    華    民    國   100    年    8     月    1     日
                              書記官  洪秋帆
附註：
民事訴訟法第466條之1（第1項、第2項）：
對於第二審判決上訴，上訴人應委任律師為訴訟代理人。但上訴
人或其他法定代理人具有律師資格者，不在此限。
上訴人之配偶、三親等內之血親、二親等內之姻親，或上訴人為
法人、中央或地方機關時，其所屬專任人員具有律師資格並經法
院認為適當者，亦得為第三審訴訟代理人。
附件：「道歉聲明」
        道歉人李慶元於李敖出版社民國八十九年三月十日出版
      之「陳水扁的真面目」一書中第九單元：「他的愛─擁抱
      阿珍是如此痛苦？」中記載陳水扁先生與女助理、化妝師
      外遇之內容，損害陳水扁先生之名譽，謹向陳水扁先生申
      致歉意，謹此聲明。
                              道歉人：李慶元
附件一：「道歉聲明」
        道歉人李慶元於民國八十九年三月十日出版之「陳水扁
      的真面目」一書中第九單元：「他的愛─擁抱阿珍是如此
      痛苦？」，公然污衊陳前總統，嚴重損害陳前總統之名譽
      ，道歉人謹向陳前總統申致歉意，並鄭重聲明上開文章所
      述非為事實，謹此聲明。
                              道歉人：李慶元